---
title: "Uvod v dplyr"
author: "Roman Luštrik"
date: "10.2.2015"
output: 
  html_document:
    theme: cerulean
    highlight: default
---

V tem tutorialu bomo stopali po stopinjah, kot so jih zagazili v [Introduction to dplyr for Faster Data Manipulation in R](https://rpubs.com/justmarkham/dplyr-tutorial).

```{r echo = FALSE}
knitr::knit_hooks$set(inline = function(x) {
  knitr:::format_sci(x, 'md')
})
```

```{r}
library(dplyr)
library(hflights)
library(ggplot2)
library(nycflights13)

fl <- tbl_df(hflights)
```

`hflights` so podatki odhodov s Houstonskega letališča.

```{r}
print(fl)
```

Glagoli, ki jih uporabljamo za manipulacijo s podatki so:

 * `filter` izbira vrstice glede na argument
 * `select` izbira stolpce glede na argument
 * `arrange` sortira podatke
 * `mutate` dodaja spremenljivke
 * `summarize` povzema spremenljivke v eno številko

## filter

Filter izbira vrstice, ki zadostijo določenim pogojem. Na voljo imamo vse R-jeve logične operatorje.

Najdimo vse lete, ki so pristali na letališčih LEX ali JFK.
```{r}
# "osnovni" R način
lex.jfk <- hflights[hflights$Dest %in% c("LEX", "JFK"), ]
# with(hflights, hflights[Dest %in% c("LEX", "JFK"), ])
head(lex.jfk)
dim(lex.jfk)

lex.jfk <- filter(fl, Dest %in% c("LEX", "JFK"))
filter(fl, Dest == "LEX" | Dest == "JFK")

ggplot(lex.jfk, aes(x = AirTime, y = ArrDelay)) +
  theme_bw() +
  geom_point()

ggplot(lex.jfk, aes(x = AirTime, y = ArrDelay)) +
  theme_bw() +
  geom_point() +
  facet_wrap(~ Dest)
```

Poglejmo vse lete, ki so odleteli v januarju.
```{r}
filter(fl, Month == "1")
```

Izberimo lete, ki so odleteli v januarju, čas potovanja pa je bil krajši od ene ure.
```{r}
jan.ura <- filter(fl, Month == "1", ActualElapsedTime <= 60)
summary(jan.ura)
```

Poglejmo lete, kjer je nedvoumna oznaka letalske družbe UA ali YV, hkrati pa je čas potovanja krajši od dveh ur.
```{r}
filter(fl, (UniqueCarrier == "UA" | UniqueCarrier == "YV") & ActualElapsedTime <= 120) # oklepaji!
```

Kaj izberemo s tem ukazom?
```{r}
mis1 <- filter(fl, (DayOfWeek == 1 & ActualElapsedTime >= 400) | (DayOfWeek == 7 & ActualElapsedTime < 300))

ggplot(fl, aes(x = DayOfWeek, y = ActualElapsedTime)) +
  theme_bw() +
  geom_jitter(alpha = 0.2)

ggplot(mis1, aes(x = DayOfWeek, y = ActualElapsedTime)) +
  theme_bw() +
  geom_jitter(alpha = 0.2) +
  scale_x_discrete(drop = FALSE, limits = 1:7)
```

## select

Izbiranje stolpcev; v pomoč so nam funkcije `starts_with`, `ends_with`, `matches` in `contains`.
Za razliko od "osnovnega R-ja", znotraj funkcij ni potrebno pisati imena stolpcev v narekovajih. Podobnega smo vajeni že iz paketa `ggplot2`.

```{r}
fl[1:6, c("Year", "FlightNum", "Origin", "Diverted")]

# dplyr način
select(fl, Year, FlightNum, Origin, Diverted)
select(fl, one_of(c("Year", "FlightNum", "Origin", "Diverted")))
```

Izberimo stolpcez imeni, kjer se končajo s "Time".
```{r}
select(fl, ends_with("Time"))
```

Lahko tudi kombiniramo več argumentov.
```{r}
select(fl, ends_with("Time"), starts_with("Taxi"))
```

Stolpce lahko filtriramo tudi na podlagi izrazov (`regular expression`). Z ukazom `".th$"` izberemo vse stolpce, katerih imena se končajo s "th".
```{r}
select(fl, matches(".th$"))
```

Stolpce lahko izberemo tudi na osnovi pripone imena stolpca v `data.frame`-u.
```{r}
xy <- data.frame(envir1 = runif(5), envir2 = runif(5), envir3 = runif(5), envir4 = runif(5), envir5 = runif(5),
                 spec1 = runif(5), spec2 = runif(5), spec3 = runif(5), spec4 = runif(5), spec5 = runif(5))
xy <- tbl_df(xy)
select(xy, num_range("spec", 3:5))
```


## Veriženje

V tej točki je dobro, da predstavimo koncept veriženja (angl. chaining oz. pipelining). V R-ju navadno ukaze beremo od notranjih oklepajev proti zunanjim, npr.

`flights[flights$DepDelay > 60, c("UniqueCarrier", "DepDelay")]`

v osnovni R sintaksi bi se `dplyr` ukaz

`filter(select(flights, UniqueCarrier, DepDelay), DepDelay > 60)`

bral kot: izberemo stolpca `UniqueCarrier` in `DepDelay` ter ohranimo samo vrstice, ki imajo v stolpcu `DepDelay` več kot 60 minut. Obstaja pa še druga pot, kjer postopek vodimo v vrsticah.

```{r}
uc <- fl %>%
  select(UniqueCarrier, DepDelay) %>%
  filter(DepDelay > 60)

ggplot(uc, aes(x = UniqueCarrier, y = DepDelay)) +
  theme_bw() +
  geom_boxplot()
```

Še en primer.
```{r}
fl %>%
  group_by(UniqueCarrier) %>%
  summarize(count = n()) %>%
  filter(count > 40000)
```


## arrange

Za sortiranje vrednosti v stolpcih (spremenljivkah) uporabimo `arrange`.

```{r}
fl %>% 
  filter(AirTime > 500) %>%
  arrange(Month)

fl %>%
  select(Year, Month, DayofMonth, AirTime, DepDelay) %>%
  filter(AirTime > 500) %>%
  arrange(Month, DayofMonth)
```

Če želimo obrniti vrstni red sortiranja (padajoče), uporabimo `desc`.

```{r}
fl %>%
  select(Year, Month, DayofMonth, AirTime, DepDelay) %>%
  filter(AirTime > 500) %>%
  arrange(Month, desc(DayofMonth))
```

## mutate

Pogosto se zgodi, da želimo izračunati novo spremenljivko na osnovi že obstoječih spremenljivk. Tu nam je v pomoč funkcija `mutate`.

Izračunajmo kakšen delež časa je letalo v zraku glede na dolžino potovanja od vrat do vrat.
```{r}
pat <- fl %>%
  mutate(PropAirTravel = AirTime/ActualElapsedTime) %>%
  select(PropAirTravel, ActualElapsedTime, AirTime)

pat %>%
  mutate(PropAirTravel = round(PropAirTravel * 100) %>% paste("%"))

fl <- fl %>%
  mutate(PropAirTravel = round((AirTime/ActualElapsedTime)*100) %>% paste("%"))
```

## summarize/summarise

```{r}
fl %>%
   summarize(mean = mean(AirTime, na.rm = TRUE),
             sd = sd(AirTime, na.rm = TRUE))
 
(stat1 <- fl %>% 
   group_by(DayofMonth, UniqueCarrier) %>%
   summarize(mean = mean(AirTime, na.rm = TRUE),
             sd = sd(AirTime, na.rm = TRUE))
 )

stat1 %>%
  filter(UniqueCarrier == "AA")
```

Če želimo prešteti število letov v posamezni skupini lahko uporabimo funkcijo  `n()`.

```{r}
fl %>%
   group_by(DayofMonth) %>%
   summarize(count = n())
```

Za štetje unikatnih vrednosti uporabimo funkcijo `n_distinct()`.

```{r}
fl %>%
   group_by(DayofMonth) %>%
   summarize(unikum = n_distinct(UniqueCarrier))
```

Bližnica za `n()` je `count`, ki vključuje že funkcijo `group_by()`.

```{r}
fl %>%
   count(DayofMonth)
```

```{r}
fl %>%
   group_by(DayofMonth) %>%
   n_groups()
 
fl %>%
   group_by(DayofMonth) %>%
   summarize(count = n())

# ekvivalentno
fl %>%
   group_by(DayofMonth) %>%
   group_size()
```

Za vsako destinacijo poiščemo koliko letal je opravilo koliko letov.

```{r}
fl %>%
   group_by(Dest) %>%
   summarize(nflights = n(), nplanes = n_distinct(TailNum))
```

Za vsako destinacijo najdemo število odpovedanih (0) ali opravljenih (1) letov.

```{r}
fl %>%
   group_by(Dest) %>%
   select(Cancelled) %>%
   table() %>%
   head()
```

## Vzorčenje

Vzorčenje je relativno preprosto.

```{r}
set.seed(357)
fl %>%
   sample_n(100)
```

Lahko vzorčimo kar delež. Tabela ima `r nrow(fl)` vrstic. Ena desetina je torej približno `r round(nrow(fl)/10)` vrstic.

```{r}
fl %>%
   sample_frac(0.1) %>%
   nrow()
```

## Podatkovne baze

Včasih imamo podatke v različnih bazah, npr. MySQL, SQLite ipd. `dplyr` omogoča klicanje (ne pa tudi manipuliranja v bazi sami) podatkov, manipulacija pa je možna naknadno v R-ju.

```{r}
# ustvarimo datoteko s končnico sqlite3
my.db <- src_sqlite("my_db.sqlite3", create = TRUE)

# v kolikor datoteka še ni naseljena z bazo, to storimo s funkcijo copy_to - v bazo kopiramo
# data.frame flights in paketa nycflights13
flights.db <- copy_to(my.db, flights, temporary = FALSE, 
                        indexes = list(c("year", "month", "day"), "carrier", "tailnum"))

# flights.db <- tbl(my.db, "flights")

# dostop do baze, kjer kličemo tabelo "flights" eksplicitno
out <- tbl(my.db, sql("SELECT tailnum, distance FROM flights WHERE distance > 1000"))

# neposreden dostop do tabele "flights"
flights.db %>% 
  filter(distance > 1000 & day == 5 & dest == "LAX") %>%
  mutate(speed = distance/air_time)

flights.db %>%
  group_by(month) %>%
  summarize(delay = mean(dep_delay))

RSQLite::dbDisconnect(my.db$con) # zapre povezavo do baze
unlink("my_db.sqlite3") # pobriše datoteko
```